臺灣嘉義地方法院民事判決
109年度嘉簡字第431號
原      告  蔡源泉  

訴訟代理人  黃正淮律師
被      告  蔡源炳  

訴訟代理人  陳佳駿律師
            林德昇律師
上列當事人間請求清償債務事件，本院於民國109年12月28日言
詞辯論終結，判決如下：
    主  文
原告之訴及假執行的聲請均駁回。
訴訟費用由原告負擔。
    事 實 及 理 由
一、原告主張：
（一）兩造是兄弟關係，被告於民國103年1月間以需換購新車為
      由，向原告調借現金以付車款，原告因此簽發如附表所示
      ，原告所屬公司在台北富邦銀行金華分行第00000000帳號
      4張支票（下稱系爭支票），票面金額合計新臺幣（下同
      ）40萬元，交付給被告，並均已由被告及其配偶子女兌現
      。未料被告取得票款後，沒有用來買車付車款，也沒有還
      款，甚至還跟雙親及親朋好友誆稱該票款是他為原告的銀
      行背書取得的。但事實上原告從未要求被告及其家人為原
      告的往來銀行簽署過任何文件。被告不否認有收受兌現系
      爭支票其中一張，受有10萬元的利益。原告依照民法第47
      4條、478條、第179條規定，請求被告返還其中由被告本
      人兌現的10萬元的款項。
（二）兩造父母居住嘉義縣大林鎮，多年來皆由被告及訴外人即
      被告妻子李麗華掌管父母的銀行存摺及印章並代為支領其
      銀錢。訴外人即兩造父親蔡清秀於107年9月28日死亡，被
      告蓄意不立即通知同胞兄弟（除兩造外另有三位）知悉且
      逕自移動大體，也不告知移放地點，導致衍生兄弟間失和
      而生嫌隙。且事後原告及其他兄弟發現被告不但對於蔡清
      秀生前由其掌管的銀行存摺内存款等遺物交代不清而涉觸
      侵占，迄至目前，有下列款項：
    ⒈蔡清秀農保的喪葬補助金153,000元，蔡清秀的繼承人有訴
      外人即兩造母親蔡謝甚及五名子女，原告的應繼分是6分
      之1，應分得25,500元。
    ⒉蔡清秀所留的田地出租給訴外人簡陳嬌鑾，有耕租金收入
      ，從107年9月28日起算到108年12月31日，累計原告可分
      得16,200元。（計算式：9,000台斤稻穀×原告應繼分1/6＝
      1,500台斤稻榖，1,500台斤×平均每台斤10.8元＝16,200元
      ）。
　  ⒊被告於107年10月13日向内林里里長簡和仁代領嘉義縣政府
      發給蔡清秀的重陽節敬老金6,000元，原告可分得6分之1
      即 1,000元。
　　⒋以上合計為42,700元（計算式：25,500＋16,200＋1,000），
      原告依民法第179條、第184條、第213條，請求被告返還
      。
（三）聲明：1.被告應給付原告42,700元，及從起訴狀繕本送達
      被告隔日起到清償日止，按年息百分之5計算的利息。2.
      被告應給付原告100,000元，及從起訴狀繕本送達被告隔
      日起到清償日止，按年息百分之5計算的利息。3.原告願
      供擔保請准宣告假執行。
二、被告答辯：
（一）原告是嵩懋實業股份有限公司董事長，而被告擔任董事，
      於103年間，原告要求被告及訴外人即被告配偶李麗華及
      被告子女蔡孟瑾、蔡睿恩退出股東身分，故開立系爭支票
      ，股東每人各1張作為對價交付，用以擔任股東酬勞金及
      為了股東名義變更。從系爭支票發票人是嵩懋實業股份有
      限公司，並非原告，再從該公司會計在簽收影本還特別註
      記「蔡r，煩請收到以上支票（共4張）（背面還有），請
      簽收並還傳（fax#00-00000000）以方便入帳」等語，公
      司轉帳傳票也分別載明被告及李麗華、蔡孟瑾、蔡睿恩金
      額各10萬元，可證上情。如果是被告借款，原告只需要開
      立1張支票就足夠，此乃經驗法則。被告承認有收到兌現
      如附表所示票號CU0000000的支票1張，但否認是借款，原
      告應就借貸之事實負舉證責任。
（二）就分割遺產訴訟，須就遺產全部為分割，且遺產為公同共
      有，公同共有物欲分割須以公同共有人為必要共同訴訟，
      本件原告只以被告為對造，訴訟程序顯不合法。
（三）蔡清秀的遺產，所有繼承人（即兩造及訴外人蔡謝甚、蔡
      源煌、蔡源川、蔡源堂）在本院108年度家調字第364號分
      割遺產家事事件訴訟中，已達成調解，蔡清秀所有金錢與
      不動產的分配，已在法院調解處理完竣。何況原告與母親
      蔡謝甚還健在，蔡謝甚經本院108年度監宣字第8號為監護
      宣告，以訴外人即兩造長兄蔡源煌為監護人，所有兄弟的
      紛爭在監護宣告及分割遺產的訴訟中已討論過，被告並無
      任何侵占行為。
（四）蔡清秀的喪葬補助金153,000元及重陽敬老金6,000元，均
      入帳到母親蔡謝甚的帳戶作為蔡謝甚的生活費，被告未持
      有，故原告不得對被告為請求，而應向母親蔡謝甚請求。
      就母親蔡謝甚監護宣告後的財務項目是監護人蔡源煌的監
      管事項，被告非監護人，原告若有疑義應向監護人蔡源煌
      反應，與被告無關。
（六）107年11月28日土地耕租金收入39,000元、108年6月4日租
      金收入34,500元、108年11月28日租金收入38,238元，都
      是匯入母親蔡謝甚的帳戶。父親蔡清秀在世時，已經交代
      其逝世後，租金要給蔡謝甚作為生活費，所以，被告收到
      後就匯入蔡謝甚的帳戶內。109年6月10日租金收入是36,0
      00元，只匯入24,000元到蔡謝甚帳戶，因為原告跟訴外人
      蔡源川已經直接跟佃農拿走屬於他們的部分，剩下的款項
      還是匯入蔡謝甚帳戶內，作為蔡謝甚生活費。
（七）原告另外提起刑事告訴被告涉嫌侵占喪葬補助金、耕地租
      金收入、重陽敬老金，經嘉義地方地檢署檢察官以109年
      度偵字第10596號為不起訴處分。系爭款項都是入帳到母
      親蔡謝甚的大林鎮農會帳戶，並非被告侵占，原告若不同
      意，應按應繼分向蔡謝甚請求，而非向原告請求等語。
（八）聲明 ：1.原告之訴驳回。2.如受不利判決，被告願供擔
      保請准宣告免為假執行。
三、本院得心證的理由：
（一）原告請求被告給付42,700元，有無理由？
　　1.按繼承人有數人時，在分割遺產前，各繼承人對於遺產全
      部為公同共有，為民法第1151條所明定，又公同共有債權
      之行使，除公同關係所由規定之法律或契約另有規定外，
      應得公同共有人全體之同意，同法第831條準用第828條第
      3項亦定有明文，故繼承人因繼承而取得之遺產，於受侵
      害時，其所生之損害賠償或不當得利債權，乃公同共有債
      權，如由公同共有人即繼承人中之一人或數人就此項債權
      為訴訟上之請求時，自須得其他繼承人全體之同意，始能
      謂當事人適格無欠缺（最高法院108年度台上字第1747號
      判決意旨參照）；公同共有債權人起訴請求債務人履行債
      務，係公同共有債權之權利行使，非屬回復公同共有債權
      之請求，尚無民法第821條規定之準用，而應依同法第831
      條準用第828條第3項規定，除法律另有規定外，須得其他
      公同共有人全體之同意，或由公同共有人全體為原告，其
      當事人之適格始無欠缺（最高法院104年度第3次民事庭會
      議決議㈠參照）。
　　2.查原告主張被告侵占蔡清秀的農保喪葬補助金、耕地租金
      收入、重陽敬老金，請求被告返還自己按應繼分計算的部
      分，但是上開喪葬補助金、耕地租金收入、重陽敬老金是
      屬於蔡清秀的遺產，依法為蔡清秀全體繼承人公同共有。
      被告雖然抗辯兩造已經就蔡清秀的財產在本院108年度家
      調字第364號分割遺產事件訴訟中，達成調解等語，但是
      經本院調閱上開分割遺產卷宗，兩造並未就上開款項為遺
      產分割，被告此部分的抗辯就不足採信。
　　3.既然上開款項未為遺產分割，就均應由蔡清秀繼承人公同
      共有。卷內亦無蔡清秀的繼承人針對「因被告無權占有系
      爭款項而生之不當得利返還債權、損害賠償請求權」已為
      分割的事證。所以，縱使原告所主張的上開公同共有債權
      成立，亦為原告與其他蔡清秀之繼承人公同共有，而非原
      告單獨所有，依照上開說明，該等權利之行使不得由原告
      單獨為之。
　　4.因此，本件原告一人就公同共有債權為訴訟上之請求，未
      能證明已經得到其他繼承人全體同意之證據，所以原告提
      起此部分訴訟乃當事人不適格，欠缺權利保護要件，原告
      此部分的主張自無可採。
(二)原告請求被告給付100,000元，有無理由？
    1.按無法律上之原因而受利益，致他人受損害者，應返還其
      利益。雖有法律上之原因，而其後已不存在者，亦同；稱
      消費借貸者，謂當事人一方移轉金錢或其他代替物之所有
      權於他方，而約定他方以種類、品質、數量相同之物返還
      之契約。民法第179條、第474條第1項分別有明文。
    2.按稱消費借貸者，於當事人間必本於借貸之意思合致，而
      有移轉金錢或其他代替物之所有權於他方之行為，始得當
      之。是以消費借貸，因交付金錢之原因多端，除有金錢之
      交付外，尚須本於借貸之意思而為交付，方克成立。倘當
      事人主張與他方有消費借貸關係存在者，自應就該借貸意
      思互相表示合致及借款業已交付之事實，均負舉證之責任
      ，其僅證明有金錢之交付，未能證明借貸意思表示合致者
      ，仍不能認為有該借貸關係存在（最高法院98年度台上字
      第1045號民事判決要旨參照）。
    3.不當得利所稱之「無法律上之原因」，係指欠缺給付目的
      而言。如給付係為一定目的而對他人之財產有所增益，此
      種給付目的通常係基於當事人間之合意，在客觀上即為給
      付行為之原因。是當事人間之給付若本於其等間之合意而
      為之，即難謂其給付為無法律上之原因。主張不當得利請
      求權存在之當事人，對於不當得利請求權之成立要件應負
      舉證責任，即應證明他方係無法律上之原因而受利益，致
      其受有損害。如受利益人係因其「給付」而得利時，所謂
      無法律上之原因，即指其給付欠缺給付之目的，故主張該
      項不當得利請求權存在之當事人，自應舉證證明其欠缺給
      付之目的，始符舉證責任分配之原則。（最高法院98年度
      台上第1913號民事判決要旨參照）。
    4.本件原告主張自己在103年1月間借款40萬元給被告，並開
      立系爭支票交予被告兌現等情，提出支票影本為證（109
      年度北簡字第8838號卷第13至15頁）；被告則以此是被告
      及其配偶、子女公司退股對價等語置辯。依照上揭說明，
      原告應就自己與被告間存在消費借貸合致之事實負舉證責
      任。
    5.原告雖然提出系爭支票為證，但是票據為無因證券，當事
      人授受票據的實質原因甚多，在客觀上的原因或為買賣，
      或為贈與，或為借用，或為確保當事人間已存在的法律關
      係，或為消滅既存的法律關係；在主觀上之原因（目的）
      或以清償為目的，或以融資為目的，或以贈與為目的，或
      以借予他人使用為目的，或以擔保自己或他人債務為目的
      ，情狀千殊，不一而足，非僅囿於因收受借款而簽發一端
      ，尚不能單憑票據之授受作為執票人與發票人間有消費借
      貸關係存在之證明。就難以系爭支票推論兩造間成立消費
      借貸的法律關係。此外，原告也沒有提出其他證據證明兩
      造間是消費借貸關係，原告請求被告返還借款10萬元，就
      沒有理由。
    6.原告另主張被告自承有兌現10萬元，被告受領該10萬元無
      法律上之原因，屬於不當得利等語。但是，原告未舉證被
      告受領10萬元有何無法律上原因，則原告依不當得利法律
      關係請求返還10萬元，也無理由。
四、結論，原告依照侵權行為、不當得利、消費借貸等法律關係
    ，請求被告分別給付原告42,700元、100,000元，及均從起
    訴狀繕本送達被告隔日起到清償日止，按年息百分之5計算
    的利息，均無理由，應予駁回。
五、本件事證已經明確，兩造其餘攻擊防禦方法及證據調查，審
    核後與判決結果不生影響，沒有調查必要，且不一一論述，
    附此敘明。
六、原告的請求既然沒有理由，其假執行的聲請，就沒有依據，
    一併駁回。
七、訴訟費用負擔之依據：民事訴訟法第78條。　
中　　華　　民　　國　　110 　年　　1 　　月　　27　　日
                  臺灣嘉義地方法院嘉義簡易庭
                                  法　官　吳芙蓉
附表：
銀行 票號 發票日期 金額（新臺幣） 指名受款人 台北富邦銀行金華分行 CU0000000 103年1月15日 10萬元 蔡源炳 同上 CU0000000 同上 同上 李麗華 同上 CU0000000 同上 同上 蔡孟瑾 同上 CU0000000 同上 同上 蔡睿恩 合計   40萬元  
以上正本係照原本作成。
如對本判決上訴，須於判決送達後20日內向本庭（嘉義市文化路
308之1號）提出上訴狀（均須按他造當事人之人數附繕本）。
中　　華　　民　　國　　110 　年　　1 　　月　　27　　日
                                  書記官  葉芳如